最高法院民事判決　　　　　　　九十六年度台上字第五七二號
上　訴　人　財團法人雲林縣斗南鎮斗南國民小學沈健章、沈闕
　　　　　　玉文教基金會
法定代理人　丙○○
訴訟代理人　沈永宏律師
上　訴　人　甲○○
　　　　　　乙○○
共　　　同
訴訟代理人　戴雅韻律師
上列當事人間因租佃爭議事件，兩造對於中華民國九十五年十月
三十一日台灣高等法院台南分院第二審更審判決（九十四年度重
上更(二)字第九號），各自提起上訴，本院判決如下：
    主  文
兩造上訴均駁回。
第三審訴訟費用由兩造各自負擔。
    理  由
本件上訴人甲○○、乙○○（下稱甲○○等）主張：坐落雲林縣
斗南鎮○○段七二五之三、之五、之六、之七地號土地（重劃後
地號為雲林縣斗南鎮○○段九七六、九八○、九八三、九八八、
九九二、一○○○、一○一一及一○一四地號，下稱系爭土地）
前為伊之被繼承人陳金約向對造上訴人財團法人雲林縣斗南鎮斗
南國民小學沈健章、沈闕玉文教基金會（下稱沈健章、沈闕玉文
教基金會）承租，原訂書面租賃契約期限至民國八十五年十二月
三十一日止；租期屆滿後，陳金約於八十六年間請求沈健章、沈
闕玉文教基金會續訂書面租賃契約，然沈健章、沈闕玉文教基金
會卻以系爭土地業已依法變更為非耕地使用，而終止系爭租賃契
約。陳金約於八十六年間逝世後，其承租權由伊等繼承，依耕地
三七五減租條例第十七條第二項第三款之規定，沈健章、沈闕玉
文教基金會應按系爭土地八十六年二月間公告現值，減除土地增
值稅後餘額三分之一為補償，給付伊新台幣（下同）一千零七十
四萬六千八百五十元。如認沈健章、沈闕玉文教基金會未依耕地
三七五減租條例第十七條第一項第五款之規定終止系爭租賃契約
，沈健章、沈闕玉文教基金會即有與伊等訂立租佃契約義務等情
。爰先位之訴求為命沈健章、沈闕玉文教基金會給付伊一千三百
五十一萬九千二百九十九元；備位之訴求為命沈健章、沈闕玉文
教基金會應與伊續訂，承租人變更為伊，期限自八十六年一月一
日起至九十一年十二月三十一日止，及自九十二年一月一日起至
九十七年十二月三十一日止，其餘租賃條件與原租賃契約所示相
同之書面租賃契約之判決（第一審就先位之訴判決沈健章、沈闕
玉文教基金會應給付二百零一萬五千二百六十元，駁回甲○○等
其餘之請求，兩造各就其敗訴部分提起上訴；嗣於原審更審時，
甲○○等之先位聲明減縮為求為命沈健章、沈闕玉文教基金會給
付一千零七十四萬六千八百五十元，備位聲明求為命沈健章、沈
闕玉文教基金會應與伊續訂、承租人變更為伊，期限自八十六年
一月一日起至九十一年十二月三十一日止及自九十二年一月一日
起至九十七年十二月三十一日止，其餘租賃條件與原租賃契約相
同之書面租賃契約。原審更(一)審就先位之訴判決：「沈健章、沈
闕玉文教基金會應再給付甲○○等八百五十九萬零一百零八元」
，並駁回甲○○等其餘之訴，及沈健章、沈闕玉文教基金會之上
訴後，僅沈健章、沈闕玉文教基金會就其不利部分提起第三審上
訴，則就甲○○等請求超過一千零六十萬五千三百六十八元部分
，已因原審更(一)審判決而確定。原審更(二)審時，甲○○等就先位
之訴再次聲明沈健章、沈闕玉文教基金會應再給付八百七十三萬
一千五百九十元等語，則係就其中十四萬一千四百八十二元係為
聲明之擴張，原審更審判決沈健章、沈闕玉文教基金會應再給付
甲○○等四百四十一萬九千二百八十四元，並駁回兩造其餘之訴
，兩造各就其敗訴部分聲明不服）。
上訴人沈健章、沈闕玉文教基金會則以：陳金約自六十八年間起
，繼續一年以上不為耕作，未給付租金達二期以上，並放棄租賃
權，復不自任耕作，系爭耕地租約已當然無效。縱兩造間之原耕
地租約並非無效，惟系爭土地經雲林縣政府於七十四年十一月十
五日辦理重劃，變更為非耕地使用，伊已於七十九年十月發函重
申終止租約本旨，並於同年月二十四日送達陳金約，已生終止系
爭租佃契約效力。承租人於八十年一月一日片面申請續訂之租約
，非屬耕地三七五租約，並無耕地三七五減租條例之適用。若認
八十年一月一日之租約仍有三七五租約效力，亦於八十五年十二
月三十一日租期屆滿失效，雙方已無租約關係，伊雖於八十六年
二月重申終止之意，亦不生於租賃期間終止租約，出租人應給付
補償金問題。況系爭土地現由對造上訴人甲○○等占有，甲○○
等並無占有權源而使用系爭土地，受有相當於租金之不當利益，
並致伊受有損害，應依不當得利法律關係，負返還所受不當利益
；且原承租人陳金約自七十四年起即積欠租金未繳，若認伊有給
付補償金義務，伊並同時以上開租金額及不當得利為抵銷之抗辯
，則經全額抵銷後，甲○○等亦不得請求為補償等語，資為抗辯
。
原審審理結果，以：甲○○等主張坐落雲林縣斗南鎮○○段七二
五之三、之五、之六、之七地號土地，於七十四年辦理市地重劃
後，分配為雲林縣斗南鎮○○段九七六、九八○、九八三、九八
八、九九二、一○○○、一○一一及一○一四地號等八筆土地，
原係甲○○等之被繼承人陳金約向沈健章、沈闕玉文教基金會所
承租，原訂書面租賃契約期限至八十五年十二月三十一日止，陳
金約於八十六年六月十一日死亡，甲○○等二人係其法定繼承人
等情，此有甲○○等於第一審提出經雲林縣政府核定「自八十年
元月一日起至八十五年十二月三十日止，續訂租約六年」之「私
有耕地租約」原本，及沈健章、沈闕玉文教基金會於第一審提出
系爭土地重劃前後土地登記簿謄本在卷，併甲○○等於原審提出
之陳金約繼承系統表、除戶戶籍登記簿謄本、甲○○、乙○○戶
籍登記簿謄本等件可參，沈健章、沈闕玉文教基金會對於上開證
物之真正並未爭執。查系爭私有耕地租約雖因租賃標的物土地，
於七十四年十二月十七日辦理市地重劃後分配之八筆地號土地，
其使用分區為住宅區，堪認耕地租約之土地業經變更為非耕地使
用，耕地租約當事人固得據此終止耕地租約，惟此項法定終止權
未經租約當事人依法行使前，難認耕地租約因租賃標的土地變更
為非耕地使用時，當然發生終止效力。沈健章、沈闕玉文教基金
會雖抗辯於七十九年間已向陳金約表示終止耕地租約之意思表示
云云，惟其提出之「沈永宏律師國際法律事務所函」及掛號函件
收據影本，律師函內容雖陳明「重申終止租約之本旨」等語，惟
並無隻字片語提及終止租約之原因，不足以證明其有以「系爭耕
地經依法編定或變更為非耕地使用」，而終止系爭租約之意思，
難認已依耕地三七五減租條例規定而為終止租約，不生終止系爭
耕地租約效力。是系爭耕地之租賃關係於八十六年二月間，沈健
章、沈闕玉文教基金會另向承租人通知終止耕地租約前，仍繼續
有效存在至明。沈健章、沈闕玉文教基金會抗辯系爭耕地租約於
七十九年間已終止，其後續訂之租約，並無三七五租約效力，且
於八十五年十二月三十一日租期屆滿後失效，雙方已無租約關係
云云，即無足採。次查，沈健章、沈闕玉文教基金會於八十六年
二月間委託沈永宏律師，以系爭耕地經變更為非耕地使用為由而
代為通知終止契約之意思表示，其主張行使之租約終止權，合於
耕地三七五減租條例第十七條第一項第五款規定之法定終止事由
，堪信得生終止系爭耕地租約效力。惟上開終止耕地租約之意思
表示係向第三人即雲林縣斗南鎮公所為之，於雲林縣斗南鎮公所
將沈健章、沈闕玉文教基金會終止之意思表示轉知甲○○、乙○
○前，尚不生終止租約效力。而於八十六年二月十四日由雲林縣
斗南鎮公所承辦人員轉知甲○○等，是系爭耕地租約依法始生終
止而失其效力者。按耕地三七五減租條例第十六條第一項所定之
「承租人應自任耕作」，解釋上當非指必由承租人「本人」親自
耕作，其因以家中之一人名義簽訂耕地租約，而交與其他家人共
同參與耕作者，亦不得認係轉租或不自任耕作，始符農村之現實
狀況並得保護承租人權益；姑不論陳金約之七十九年九月二十四
日調解申請書並無承認不自任耕作之事實，沈健章、沈闕玉文教
基金會僅憑臆測已難謂合，且縱陳金約確因身體不適而無法親自
從事費力之耕作事務，仍非不得在其經營謀劃下，由第三人實際
從事耕作之勞力工作，而無損於其自任耕作之事實。沈健章、沈
闕玉文教基金會僅以陳金約之租佃爭議調解申請書所載內容，逕
認陳金約即有未自任耕作，及放棄租賃權云云，已嫌無據，且與
系爭耕地書面租約自雙方於三十八年間訂立後，迄至八十五年十
二月三十一日止，賡續經雲林縣政府核定而續訂之事實有違；此
外沈健章、沈闕玉文教基金會並未提出甲○○等自六十八年起，
確有「繼續一年以上不為耕作」、「未給付租金達二期以上」、
「放棄租賃權」、「不自任耕作」等事由之具體事證以資證明，
其空言抗辯系爭耕地租約於七十九年間業經兩造合意終止，或已
當然無效云云，均無足採。復查，依耕地三七五減租條例第十七
條第二項第三款規定，承租人陳金約得請求沈健章、沈闕玉文教
基金會按終止租約當期之公告土地現值，減除土地增值稅後餘額
三分之一為補償。本件計算承租人得請求之補償金額時，應依未
扣除「重劃負擔總費用」之土地增值稅額，即原判決附表（下稱
附表）一所示為基準。則經計算結果，本件重劃後八筆土地之補
償金額各如附表一所示，合計八筆土地之補償總額共一千零二十
五萬二千零三十元（計算公式如附表一所示）。又平均地權條例
第七十六條第一項規定訂定在前，耕地三七五減租條例第十七條
第一項第五款規定訂定在後。耕地三七五減租條例第一條規定：
耕地之租佃依本條例之規定，本條例未規定者，依土地法及其他
法律之規定，則關於耕地經依法編定或變更為非耕地使用時，得
終止租約，耕地三七五減租條例第十七條第一項第五款及第二項
既已設有特別規定，自應優先適用該條例。沈健章、沈闕玉文教
基金會抗辯本件應適用平均地權條例，註銷系爭耕地租約，甲○
○等不得請求依耕地三七五減租條例為補償云云，亦不足採。又
系爭耕地租約係於八十六年二月十四日方依法終止，甲○○等繼
承自原承租人陳金約之補償金給付請求權，自八十六年二月十五
日始得行使，其消滅時效並同時起算，則甲○○等提起本件訴訟
時，自未罹於消滅時效甚明。又查，沈健章、沈闕玉文教基金會
抗辯承租人陳金約自七十五年起租金未繳者，其中七十五年間起
至八十五年十二月三十一日止，雙方確已續訂書面耕地租約，堪
認沈健章、沈闕玉文教基金會主張承租人陳金約於七十九年以前
，有積欠租金二期以上者，與事證不符，而難憑採。惟甲○○等
對於租約雙方於八十年一月一日起續訂之系爭耕地租約，就承租
人陳金約已確實按期繳納租金之事實，並未提出具體事證以資證
明，則沈健章、沈闕玉文教基金會主張承租人陳金約自八十年一
月一日起，迄至系爭耕地租約於八十六年二月十四日依法終止時
止，所積欠之租金應由甲○○等負給付之責者，尚無不合。然各
期租金給付請求權，因五年間不行使而消滅，為民法第一百二十
六條所明定；沈健章、沈闕玉文教基金會係於八十九年五月二十
六日提出「民事上訴理由兼答辯狀」，主張以承租人積欠之租金
為抵銷之意思表示，則自八十九年五月二十六日起回溯五年，即
八十四年五月二十五日以前之各期租金給付請求權，已因甲○○
等為時效抗辯而消滅。是沈健章、沈闕玉文教基金會請求甲○○
等給付自八十四年五月二十六日起至八十六年二月十四日止之租
金者，仍無不合，逾此，則為無理由。又系爭耕地租約之租金係
約定：「依正產品收獲總量千分之三百七十五為最高額，其原低
於千分之三百七十五者，從其原有約定之規定計算」，此觀系爭
耕地租約原本甚明。系爭八筆土地自七十五年起至九十二年止，
依耕地主要作物正產品全年收獲總量之標準計算，承租人之上開
八筆土地每一年應付之地租折合為一萬二千八百六十二元乙情，
亦有雲林縣斗南鎮公所九十三年十月五日雲南鎮民字第０九三０
０一二九九三號函在卷可憑。則沈健章、沈闕玉文教基金會得請
求甲○○等給付自八十四年五月二十六日起至八十六年二月十四
日止之租金額為二萬零八百三十六元。另查，系爭耕地租約既係
依法終止，承租人已無合法占用租賃物之正當權源，甲○○等主
張其等占有系爭八筆土地並非無權占有云云，即屬無據。沈健章
、沈闕玉文教基金會抗辯因系爭八筆土地遭甲○○等無權占有，
可獲得相當於租金之利益，致其受有損害，甲○○等應負返還不
當得利者，揆諸上開說明，洵屬有據。末查，按城市地方租用基
地建築房屋之租金，以不超過土地申報總價額年息百分之十為限
；土地法第一百零五條準用同法第九十七條第一項定有明文。又
基地租金之數額，除以基地申報地價為基礎外，尚須斟酌基地之
位置，工商業繁榮之程度，承租人利用基地之經濟價值及所受利
益等項，並與鄰地租金相比較，以為決定，並非必達申報總地價
年息百分之十最高額。系爭八筆重劃後土地，自八十六年二月間
起迄至九十五年十月十七日止，其申報地價各如附表二所示者，
則有沈健章、沈闕玉文教基金會提出而為甲○○等所不爭之地價
第二類謄本在卷可稽。爰審酌系爭八筆重劃後土地，其中一０一
四地號土地係緊臨十五米寬之交通要衢，其正對面為斗南田徑場
，其旁並已蓋滿房屋，顯見其周遭經濟繁榮程度不低。至於其餘
七筆地號土地並未緊臨大馬路，週遭環境之經濟繁榮度不及一０
一四地號土地；惟系爭八筆重劃後土地相隔在二百公尺以內，鄰
近並有田徑場、高中、大賣場等足以帶動生活環境，影響基地經
濟價值之設施，然系爭土地為八筆，相較於整筆大面積土地之使
用言，較不具開發優勢等因素，認系爭八筆重劃後土地，以一０
一四地號土地之使用價值較高，甲○○等獲致相當於租金之不法
利益，應以土地申報總價額年息百分之五計算，至於其餘七筆土
地則以年息百分之三計算，較符實情。至於其中一０００地號土
地自九十二年一月一日起，業經上訴人沈健章、沈闕玉文教基金
會逕行出租於第三人作為庭院使用，為兩造所不爭，甲○○等自
斯時起既未占有此部分土地，自不再受有不當得利。總計甲○○
等因無權占有各筆土地，獲致之不當得利如附表二所示，甲○○
等應返還之不當得利總額合計共三百七十九萬六千六百五十元。
至於沈健章、沈闕玉文教基金會應給付之補償金合計共一千零二
十五萬二千零三十元，甲○○等繼承自原承租人陳金約而應給付
之積欠租金二萬零八百三十六元，及自八十六年二月十五日起迄
至原審言詞辯論終結期日止，因占用系爭重劃後八筆地號土地，
應返還所受相當於基地租金之不當得利為三百七十九萬六千六百
五十元，兩造之上開債務均已屆清償期，復無不得抵銷之特約，
沈健章、沈闕玉文教基金會主張應予抵銷者，並無不合；是甲○
○等對於沈健章、沈闕玉文教基金會之補償金給付請求權，經沈
健章、沈闕玉文教基金會為抵銷抗辯後，就甲○○等應返還之租
金二萬零八百三十六元，及不當得利三百七十九萬六千六百五十
元，合計共三百八十一萬七千四百八十六元範圍內，因抵銷而消
滅，其剩餘得請求給付之補償金為六百四十三萬四千五百四十四
元。綜上所述，甲○○等本於繼承及補償金給付請求權，先位之
訴，求為命沈健章、沈闕玉文教基金會給付在六百四十三萬四千
五百四十四元，再扣除第一審所命給付二百零一萬五千二百六十
元為四百四十一萬九千二百八十四元，於此範圍內為有理由，應
予准許；逾此部分之請求，即非有據，應予駁回。至於甲○○等
所為訴之擴張（即十四萬一千四百八十二元部分），亦無理由，
應併予駁回云云，為其心證之所由得，並說明其餘攻擊防禦方法
不予審酌之理由，爰命沈健章、沈闕玉文教基金會再給付甲○○
等四百四十一萬九千二百八十四元，駁回甲○○等其餘上訴、擴
張之訴及沈健章、沈闕玉文教基金會之上訴，於法核無違誤。末
查，本件系爭八筆重劃後土地，其中一０一四地號土地係緊臨十
五米寬之交通要衢，其正對面為斗南田徑場，其旁並已蓋滿房屋
，顯見其周遭經濟繁榮程度不低等情，為原審所合法確定之事實
，足見系爭土地於終止租約後，經甲○○等無權占有時，已非耕
地，雖非租用基地建築房屋之土地，但屬城市地方土地，原審依
土地法第一百零五條準用同法第九十七條第一項計算其相當租金
之不當得利，係屬類推性質，並無不合。又甲○○等無權占有系
爭土地，因而免為支出租金之利益依然存在，原審命其返還亦無
違誤。兩造上訴論旨，就原審認定事實、取捨證據之職權行使，
各自指摘原判決關於其敗訴部分違背法令，求予廢棄，均非有理
由。
據上論結，本件兩造上訴均為無理由。依民事訴訟法第四百八十
一條、第四百四十九條第一項、第七十八條，判決如主文。
中　　華　　民　　國　九十六　年　　三　　月  二十二  日
                      最高法院民事第八庭
                          審判長法官  朱　建　男
                                法官  顏　南　全
                                法官  許　澍　林
                                法官  鄭　傑　夫
                                法官  蘇　清　恭
      本件正本證明與原本無異
                                      書  記  官
中　　華　　民　　國　九十六　年　　四　　月    三    日
                                                H
